臺灣桃園地方法院民事判決　　　　　　　99年度訴字第1805號
原　　　告　劉湘武
被　　　告　陳隆銘
上列當事人間請求清償債務事件，於民國100 年7 月29日言詞辯
論終結，本院判決如下：
    主      文
被告應給付原告人民幣壹拾伍萬元，及自民國九十九年十一月二
日起至清償日止，按週年利率百分之五計算之利息。
訴訟費用由被告負擔。
本判決於原告以新台幣貳拾肆萬元為被告供擔保後，得假執行。
    事實及理由
一、原告主張略以：
  (一)緣被告前於民國94年12月17日向原告借款人民幣（下同）15
    萬元，雙方約定清償期限為半年即95年6 月30日（當時未約
    定利息，應依法定利率即年息5 ％計算利息），雙方嗣於99
    年1 、2 月間（農曆春節前後）並書立借據（下稱系爭借據
    ）為憑，詎被告屆期不為清償，屢經催討，被告均置之不理
    ，爰依民法借貸之法律關係，請求被告清償借款。
  (二)對於被告之抗辯，原告另陳述略以：
  1.被告於94年12月至原告家裡商借金錢，當時原告內人也在現
    場，原告內人本來反對原告借錢給被告，原告第一次拒絕後
    ，被告第二次又來拜託，原告考量被告僅要調度半年的時間
    就會還，且原告知道商場上向人調頭寸的痛苦，故為了朋友
    只好懇請內人答應，將原告在大陸銀行的存摺及印章交給被
    告自行前往大陸東莞黃江市提領，非如被告所述情形。而簽
    署系爭借據時間為99年1 、2 月期間，係因被告已欠款將近
    5 年未還且百般推拖，原告為保護自身權利，故要求被告簽
    認系爭借據並雙方蓋手印，至於系爭借據上被劃掉的部分，
    是當初原告要求被告開立半年到期的本票，但被告說開立本
    票會節外生枝，且說朋友間不需要這樣子，因他一定會還錢
    等語，所以原告才又相信被告，遂依被告之要求而刪掉該記
    載，且刪掉處有4 個指印，分別為原告、被告所蓋印。
  2.另被告所稱有投資2 年期限一節，是子虛烏有，被告所言明
    之2 年期限，是在被告簽立借據後，隔了半年，還是沒有還
    款，原告從SKYPE 通話中詢問被告，被告才提出說兩造有言
    明2 年期限的說法，都與事實不符。而被告所提出的電子郵
    件，是之前雙方在談的一些案子，但這些案子都沒有成交，
    且與本件借款無關。至於電子郵件上所寫：如有成交，請留
    佣金等語，是因為被告認為可以找到買方，賣方是原告的朋
    友，買賣標的是廢五金、油品之類的東西，因為買方不是很
    實際，評估後都沒有合作成功，被告說是原告投資，但相關
    文件都沒有原告的簽名，顯見被告所述與事實不符。
  (三)聲明：1.被告應給付原告人民幣15萬元，及自支付命令送達
    被告翌日起至清償日止，按年利率5 ％計算之利息。2.訴訟
    費用由被告負擔。
二、被告抗辯略以：
  (一)兩造間並無借貸關係，僅有中國大陸油品項目和大學建設項
    目的合作關係，原告在聲請發支付命令上所寫的內容並非事
    實，兩造既無95年6 月30日清償的約定情事，也不應有利息
    計付的問題，更無所謂被告置之不理的情況，雙方聯繫都非
    常通暢。而原告所提系爭借據並非真實意義上的借據，而是
    原告的投資款，投資內容包含油品（環保生物性低硫燃料油
    ）及與大陸方面公司合作成立名稱為「中藝大學」的學校建
    設項目。因原告在當時已經沒有到大陸，而尚有一筆錢在大
    陸廣東鄉下的銀行裡，原告要拿回那筆錢很麻煩，所以原告
    當時聽我說資金及投資項目的情況，就說以那筆錢讓被告先
    拿去投資項目用，但原告有條件，說前開投資項目拿下來後
    ，該項目的工程必須給原告做，被告有答應原告，且原告說
    先不用寫投資約定，等投資項目拿下來再說，嗣後原告還帶
    朋友赴北京與大陸方面合作的對象參與開會，該投資項目後
    來已經結束。然被告在99年春節期間回台過春節時，原告用
    他和他太太現在身體都不好，他太太不知道這筆錢原係合作
    投資款，常常叨念他為由，要求被告幫忙，讓原告省得每天
    被叨念，原告當時並言明保證絕不會做其他用途，被告才同
    意簽立該借據，故被告認為系爭借據應不具證據效力。
  (二)且當時在系爭借據上有特別註明2 年的還款期限，因被告當
    時認為2 年內應該有這筆錢可以退還原告之投資款，但原告
    所提借據並無記載2 年期限，故該借據應不是當時所簽立之
    借據。況且如係借款，不會在隔了這麼久之後才簽立借據。
  (三)答辯聲明：1.原告之訴駁回。2.訴訟費用由原告負擔。
三、本院之判斷：
  (一)原告主張：被告前於94年12月17日向原告借款人民幣15萬元
    ，雙方約定清償期限為半年即95年6 月30日（當時未約定利
    息），雙方嗣於99年1 、2 月間（農曆春節前後）並書立系
    爭借據為憑，惟被告屆期迄未清償等情，業據提出系爭借據
    1 紙（見支付命令卷第6 頁）為憑，而該借據上之「陳隆銘
    」簽名與指印，業經本院囑託法務部調查局鑑定，認定確為
    被告陳隆銘之筆跡與指紋，有該局100 年5 月16日函覆之鑑
    定書1 份在卷為憑（見本院卷第111 至116 頁），參以被告
    亦不否認確實有自原告處取得人民幣15萬元而迄未歸還之情
    ，是應認原告之前揭主張堪信屬實。
  (二)被告雖辯稱：兩造間並無借貸關係，該人民幣15萬元是原告
    對於中國大陸的油品項目和中藝大學建設項目等之投資款，
    且系爭借據並非真實意義上的借據，係99年被告回台過農曆
    春節時，原告稱其與其太太身體都不好，其太太不知道這筆
    錢原係合作投資款，常常叨念他為由，要求被告幫忙，讓原
    告省得每天被叨念，原告當時並言明保證絕不會做其他用途
    ，被告才同意簽立該借據，故系爭借據應不具證據效力等語
    ，惟均業據原告否認。經查：
  1.被告所抗辯：人民幣15萬元是原告的投資款一節，雖提出「
    擬建立（中藝大學）合作辦學意向書」、「關於解除中外合
    作建立中藝有限責任公司協議書的函」、北京市朝陽區人民
    法院（2009）朝刑初字第3025號刑事判決書等（見本院卷第
    39至58頁）在卷為憑，惟查，前開資料係關於被告陳隆銘為
    負責人之「瑪斯特股份責任有限公司（下稱瑪斯特公司）」
    與訴外人北京市京都綠洲文化發展有限公司（下稱綠洲公司
    ）於94年8 月28日簽署將共同建立「北京中藝有限責任公司
    （暫定名稱，日後以國家部門批准名稱為準）」以為國家培
    養高級實用美術、科技人才等內容之協議書、及瑪斯特公司
    嗣於96年11月27日發文給綠洲公司表示欲解除上開協議之信
    函、及訴外人李寶龍與張國仁等人因於95年8 月17日以購油
    項目需前期運作費用為名而騙取被告陳隆銘人民幣5 萬元之
    犯行而遭判處徒刑之大陸地區人民法院刑事判決，而遍觀前
    開文件，均無出現原告之名義，亦無原告曾參與投資任何項
    目之記載，是被告前揭所辯，均難認有據，無從憑採。至被
    告另提出兩造間往來之電子郵件數份及中油之相關文件為憑
    （見本院卷第131 至135 頁），惟觀其內容，仍無法證明原
    告確有投資如被告所述事業項目之情，是前開文件仍難據以
    對被告作有利之認定，附此敘明。
  2.被告另稱：系爭借據係因原告要求被告幫忙簽立，以讓原告
    對原告太太有個交代，免得原告每天被太太叨念，原告當時
    並言明保證絕不會做其他用途，被告才同意簽立該借據，故
    系爭借據應不具證據效力等語，惟如前所述，系爭借據確為
    被告所親簽，被告自應依借據所載文義負責，其抗辯之上開
    情節，既非常態事實，而被告復無法提出具體證據以佐證其
    說，則其前開抗辯自難採信。
  (三)按「以外國通用貨幣定給付額者，債務人得按給付時，給付
    地之市價，以中華民國通用貨幣給付之。但訂明應以外國通
    用貨幣為給付者，不在此限」，民法第202 條定有明文。依
    系爭借據所載（見支付命令卷第6 頁），本件既約定以人民
    幣為借款之貨幣，是原告請求被告以人民幣給付欠款，即屬
    有據。
  (四)再按，給付無確定期限者，債務人於債權人得請求給付時，
    經其催告而未為給付，自受催告時起，負遲延責任。其經債
    權人起訴而送達訴狀，或依督促程序送達支付命令，或為其
    他相類之行為者，與催告有同一之效力；遲延之債務，以支
    付金錢為標的者，債權人得請求依法定利率計算之遲延利息
    ；應付利息之債務，其利率未經約定，亦無法律可據者，週
    年利率為5 ％，民法第229 條第2 項、第233 條第1 項前段
    、第203 條分別定有明文。是綜上所述，原告依據消費借貸
    （借款）之法律關係，請求被告給付人民幣15萬元（按依起
    訴時即99年10月15日之匯率即人民幣1 元兌換新台幣4.6361
    元計算，約相當於新台幣695,415 元），及自支付命令送達
    翌日即99年11月2 日起至清償日止，按週年利率5 ％計算之
    法定遲延利息，為有理由，應予准許。
四、原告陳明願供擔保，聲請宣告假執行，核無不合，爰酌定相
    當擔保金額准許之。
五、本件事證已臻明確，兩造其他攻擊、防禦方法及提出未經援
    用之證據，經斟酌後認不影響判決結果，爰不另予逐一論述
    。
六、結論：本件原告之訴為有理由，依民事訴訟法第78條，第
    390 條第2 項，判決如主文。
中    華    民    國   100    年    8     月   29     日
                        民事第三庭    法  官  周玉
以上正本係照原本作成
如對本判決上訴，須於判決送達後20日內向本院提出上訴狀。
如委任律師提起上訴者，應一併繳納上訴審裁判費。
中    華    民    國   100    年    8     月    29    日
                                      書記官  楊郁馨